【裁判字號】    99,交抗,647
【裁判日期】    990211
【裁判案由】    違反道路交通管理處罰條例
【裁判全文】
臺灣高等法院交通事件裁定             99年度交抗字第647號
抗   告   人
即原處分機關  交通部公路總局新竹區監理所新竹市監理站
受  處 分 人  甲○○
上列抗告人因受處分人違反道路交通管理處罰條例案件，不服臺
灣新竹地方法院，中華民國98年12月29日所為裁定（98年度交聲
字第781 號，原處分案號：交通部公路總局新竹區監理所新竹市
監理站98年9 月28日竹監新三字第裁51-E00000000號），提起抗
告，本院裁定如下：
    主  文
抗告駁回。
    理  由
一、原裁定意旨略以：受處分人甲○○確有飲用酒類或其他類似
    物後，其吐氣所含酒精濃度超過每公升0.55毫克仍駕車之行
    為，原處分裁處吊扣駕駛執照12個月，及施以道路交通安全
    講習，並無不當，惟受處分人酒後駕車之行為，因同時另犯
    刑法第185條之3之公共危險罪，業經臺灣新竹地方法院檢察
    署檢察官於98年9 月23日以98年度速偵字第1885號為緩起訴
    處分，則原處分機關逕對受處分人上開酒後駕車之行為裁處
    罰鍰新臺幣（下同）45,000元部分，與行政罰法第26 條第1
    項前段之「一事不二罰」原則相違，難謂適法，因認原處分
    關於裁處受處分人吊扣駕駛執照12個月並施以道路安全講習
    ，固無違誤，惟就裁處受處分人罰鍰45,000元部分，則於法
    尚有未洽，因而將原處分撤銷，並自為裁定：受處分人汽車
    駕駛人，駕駛汽車經測試檢定酒精濃度超過規定標準，吊扣
    駕駛執照1年，並應接受道路交通安全講習。
二、抗告人即原處分機關抗告意旨略稱：原審漏未審酌道路交
    通管理處罰條例第35條第1 項「汽車駕駛人，駕駛汽車經測
    試檢定有下列情形之一者，處新臺幣一萬五千元以上六萬元
    以下罰鍰，並當場移置保管該汽車及吊扣其駕駛執照一年」
    規定之適用，相較於其他違反道路交通管理處罰條例之酒後
    駕車行為人，因同一行為依刑法第185條之3起訴判決確定處
    罰金處分低於道路交通管理處罰條例第92條第3 項所定最低
    罰鍰基準規定，仍得依道路交通管理處罰條例第35條第8 項
    規定補繳行政罰鍰差額，失之公平。依據中央法規標準法
    第16條、道路交通管理處罰條例第2條、行政罰法第1條規定
    ，道路交通管理處罰條例係基於特別法之地位，優於普通法
    行政法之適用。
三、經查：
  (一)按94年2月5日公布，於95年2月5日施行之行政罰法第26條規
    定：「一行為同時觸犯刑事法律及違反行政法上義務規定者
    ，依刑事法律處罰之。但其行為應處以其他種類行政罰或得
    沒入之物而未經法院宣告沒收者，亦得裁處之。前項行為如
    經不起訴處分或為無罪、免訴、不受理、不付審理之裁判確
    定者，得依違反行政法上義務規定裁處之。」又其他種類行
    政罰，係指違反行政法上之義務應受「裁罰性」之「不利處
    分」，依行政罰法第2 條規定，包括限制或禁止行為之吊扣
    證照處分。究其立法理由，一行為同時觸犯刑事法律及違反
    行政法上義務規定時，由於刑罰與行政罰同屬對不法行為之
    制裁，而刑罰之懲罰作用較強，故在處罰目的相同且處罰方
    式相同時，若依刑事法律處罰，即足資警惕時，實無一事二
    罰再處行政罰之必要；且刑事法律處罰，由法院依法定程序
    為之，較符合正當法律秩序，應予優先適用，故同時觸犯刑
    事法律及違反行政法上義務規定之行為，行政機關得否科以
    與刑罰相類之行政罰處罰，端視該行為之刑事訴追或審判程
    序終局結果而定，在刑事訴追、審判程序尚未終局確定前，
    行政機關自不得逕予裁罰；至於罰鍰以外之沒入或其他種類
    行政罰，因兼具維護公共秩序之作用，為達行政目的，行政
    機關仍得併予裁處。又行政罰法為行政法中關於行政罰之總
    則性規定，是道路交通管理處罰條例之行政罰亦須遵循行政
    罰法之規定，即道路交通管理處罰條例之解釋及適用，不得
    違反行政罰法之規定，是抗告意旨以道路交通管理處罰條例
    係基於特別法之地位，優於普通法行政法之適用云云，指摘
    原裁定不當，即非可採。
  (二)道路交通主管機關對於汽車駕駛人之酒後駕車行為，依道路
    交通管理處罰條例第35條第1項第1款規定予以裁罰，係對行
    為人違反行政法上義務規定之行政罰，且該條例關於一行為
    同時觸犯刑事法律及違反行政法上義務規定者，並無特別規
    定，是以，汽車駕駛人酒後駕車行為，經測試檢定酒精濃度
    超過規定標準，同時涉犯刑法第185條之3之公共危險罪嫌者
    ，道路交通主管處罰機關除有上開行政罰法第26條第1 項但
    書規定，得處以其他種類行政罰之情形外，關於罰鍰部分，
    即應依上開行政罰法第26條及道路交通管理處罰條例第10條
    規定，移送地方法院檢察署處理，於移送後，非有上開行政
    罰法第26條第2 項所定不起訴等事由，不得再依道路交通管
    理處罰條例第35條第1項第1款規定，裁處行為人罰鍰之行政
    罰。
  (三)次按檢察官之緩起訴處分於緩起訴期間內，有下列情形之一
    者，檢察官得依職權或依告訴人之聲請撤銷原處分，繼續偵
    查或起訴: (1)於期間內故意更犯有期徒刑以上刑之罪，經檢
    察官提起公訴者。(2)緩起訴前，因故意犯他罪，而在緩起訴
    期間內受有期徒刑以上刑之宣告者。(3)違背第253條之2 第1
    項各款之應遵守或履行事項者，刑事訴訟法第253條之3 第1
    項定有明文。據此可徵經檢察官為「緩起訴」處分者，於「
    緩起訴」之猶豫期間內，最終是否會被檢察官提起公訴，猶
    懸而未定，亦即「緩起訴」處分於猶豫期間內尚未具有實質
    之確定力，檢察官仍得根據上開規定依職權或依告訴人之聲
    請，將被告「緩起訴」處分撤銷。而行政罰法第26條明定一
    事不二罰原則，且應受行政罰之行力如經不起訴處分或為無
    罪、免訴、不受理、不付審理之裁判「確定」者，始得依違
    反行政法上義務規定裁處之，並未包括「緩起訴」處分在內
    ，雖「緩起訴」處分之最終使被告免於刑事訴追之效果與「
    不起訴」處分之效果相同，惟依行政罰法第26條第2 項之立
    法意旨，亦必須待緩起訴處分實質確定時，被告才最終地確
    定免於受刑事訴追，原處分機關始得為行政裁罰，亦即在緩
    起訴期間內即猶豫期間期滿前，該緩起訴處分仍有被撤銷之
    可能，此時原處分機關若依法為行政裁決，將使受處分人有
    同時遭受行政處罰及刑事訴追之危險，顯與行政罰法第26條
    規定之立法意旨相違背。準此，自行政罰法第26條規定立法
    意旨為有利於行為人之解釋，應認應受行政裁罰之行為，關
    於罰鍰部分，同一事實如經緩起訴處分確定者，亦有行政罰
    法第26條明定一事不二罰原則之適用（本院暨所屬法院96年
    法律座談會刑事類提案第36號法律問題參照、98年法律座談
    會刑事類提案第24號法律問題參照）。
  (四)查受處分人於98年9月15日下午4時29分許，騎乘車牌號碼CN
    D-057 號之重型機車，於行經新竹市○○路時為警攔檢查獲
    ，並經測試其呼氣酒精濃度已達每公升0.55毫克，原處分機
    關乃以駕駛人酒精濃度超過規定標準（每公升0.25毫克）為
    由，依道路交通管理處罰條例第35條第1項第1款之規定，裁
    處受處分人罰鍰新臺幣45,000元，有新竹市警察局竹市警交
    字第E00000000 號舉發違反道路交通管理事件通知單及交通
    部公路總局新竹區監理所新竹市監理站98年9 月28日竹監新
    三字第裁51-E00000000號違反道路交通管理事件裁決書附卷
    可稽。是受處分人有騎乘機車經測試檢定酒精濃度超過規定
    標準之違規事實，洵堪認定。又受處分人上開酒後騎車之行
    為，因同時觸犯刑法第185條之3之公共危險罪，業經臺灣新
    竹地方法院檢察署檢察官於98年9月23日以98年度速偵字第1
    885號為為緩起訴處分，緩起訴期間為1年（期間自98年10月
    8日起至99年10月7日），並應於緩起訴處分確定後向財團法
    人財團法人新竹常青啟智文教基金會支付30,000元，並應於
    緩起訴處分屆滿前2個月內，完成法治教育1次，嗣依職權送
    請再議，亦經臺灣高等法院檢察署檢察長以98年度上職議字
    第10712 號處分書駁回在案，有裁決書、臺灣新竹地方法院
    檢察署98年度速偵字第1885號緩起訴處分書、臺灣高等法院
    檢察署98年度上職議字第10712號處分書各1份在卷可稽。是
    原處分機關於受處分人緩起訴期間尚未屆滿前，逕對受處分
    人上開酒後駕車之行為裁處罰鍰，與上述行政罰法第26條第
    1項前段之一事不二罰原則相違，難謂適當。
  (五)抗告意旨以緩起訴處分金之金額低於行政罰鍰之法定最低額
    ，其不足之部分行為人仍需補繳，始符道路交通管理處罰條
    例第35條第8 項規定云云。惟按緩起訴之猶豫期間屆滿，未
    經撤銷緩起訴時，緩起訴即發生如同確定之不起訴處分之效
    力，此時，行為人即已終局的不受刑事法之訴追，該緩起訴
    處分即具實質之禁止再訴之確定力，原處分機關於此時再為
    裁決，行為人無同時遭到行政處罰及刑事訴追之危險。酒後
    駕車經檢察官為緩起訴處分並命向公益團體捐款者，其捐款
    解釋上亦屬道路交通管理處罰條例第35條第8 項所規定之罰
    金，監理機關雖不得再為行政裁罰，惟若行為人所支付之緩
    起訴處分金，未達道路交通管理處罰條例第92條第3 項所訂
    最低罰鍰基準規定者，依該條例第35條第8 項之規定，即須
    補繳不足最低罰鍰之部分，始為適法（本院暨所屬法院97年
    法律座談會刑事類提案第39號法律問題參照、98年法律座談
    會刑事類提案第24號法律問題參照）。是倘抗告人認受處分
    人依緩起訴處分向財團法人新竹常青啟智文教基金會支付30
    ,000 元部分，未達道路交通管理處罰條例第92條第3項所訂
    最低罰鍰基準規定而有顯失公平之情，應於受處分人上開98
    年度速偵字第1885號緩起訴處分之猶豫期間屆滿即99年10月
    7日之翌日起，始得依道路交通管理處罰條例第35條第8項裁
    處受處分人補繳不足最低罰鍰部分。本件既屬「緩起訴未期
    滿」，則與適用道路交通管理處罰條例第35條第8 項之要件
    未合，是抗告意旨執此指摘原裁定不當，顯屬誤會。
四、綜上所述，原審以原處分機關於受處分人緩起訴期間尚未屆
    滿前裁處受處分人罰鍰45,000元部分，與行政罰法第26條第
    1 項前段之「一事不二罰」原則相違，將原處分撤銷，並自
    為裁定：受處分人汽車駕駛人，駕駛汽車經測試檢定酒精濃
    度超過規定標準，吊扣駕駛執照1 年，應接受道路交通安全
    講習，經核並無違誤。是原處分機關就此提起抗告，指摘原
    裁定不當，並無理由，應予駁回。
據上論斷，應依道路交通案件處理辦法第26條，刑事訴訟法第41
2條，裁定如主文。
中    華    民    國    99    年    2     月    11    日
                  刑事第二十庭審判長法  官  楊貴雄
                                    法  官  許必奇
                                    法  官  周明鴻
以上正本證明與原本無異。
不得再抗告。
                                    書記官  郭彥琪
中    華    民    國    99    年    2     月    11    日


司法院資訊處製作；財團法人民間司法改革基金會備份。
